【裁判字號】    92,上易,1605
【裁判日期】    921009
【裁判案由】    偽造文書等
【裁判全文】
臺灣高等法院臺中分院刑事判決                  九十二年度上易字第一六○五號
    上  訴  人
    即  被  告  乙○○
右上訴人因偽造文書等案件，不服臺灣臺中地方法院九十二年度訴字第一三八八號中
華民國九十二年七月七日第一審判決（起訴案號：臺灣臺中地方法院檢察署九十二年
度偵緝字第二七二號），提起上訴，本院判決如左：
    主      文
原判決關於詐欺及定執行刑部分均撤銷。
乙○○連續意圖為自己不法之所有，以詐術使人將本人之物交付，累犯，處有期徒刑
肆月。
其餘部分上訴駁回。
上訴駁回部分即業務侵占所處有期徒刑捌月，與撤銷改判部分即詐欺罪所處有期徒刑
肆月，應執行有期徒刑玖月。
    事      實
一、乙○○前曾於民國（下同）八十五年十二月三日，因賭博案件，經本院判處有期
    徒刑十月確定，經送監執行於八十六年十月一日因縮刑期滿執行完畢出監（出監
    日期為八十六年十月二日），猶不知警惕，自八十六年十月十三日起，擔任甲○
    ○○○限公司（以下簡稱：久玖公司）業務員一職，負責辦理機車分期付款之徵
    信及收款等業務，為從事業務之人。詎乙○○僅因一時經濟周轉不靈缺錢花用，
    竟基於意圖為自己不法所有之概括犯意，在其任職期間內，於八十六年十二月中
    旬間，先後四次連續將如附表一所示之客戶陳麗琴、林世彬、李淑瑜、黃寶珠等
    人購買機車後，原應由久玖公司撥給璋琦等四家機車行之機車款項及手續費等，
    合計新台幣（下同）十一萬三千四百元之費用（詳如附表一），未經久玖公司之
    同意，以變易持有寫所有之意，擅自將其因業務上所持有原應依業務流程撥付予
    璋琦等四家機車行之款項，挪為己用，拒不繳交而予以侵占入己。乙○○復因缺
    錢花用，竟另基於意圖為自己不法所有而詐取他人財物及行使業務上文書登載不
    實之概括犯意，明知如附表二所示之葉永賜、黃玉環、蔡金榮、鄭永雄等四人，
    原均係以前購買機車客戶之連帶保證人，渠四人實際上並無以分期付款之方式購
    買機車之事實，乙○○乃因其業務上本係負責徵信及收款，深知久玖公司撥款之
    方式，乃利用分期付款購車之客戶須先由其填寫具徵信性質屬其業務上所製作之
    客戶基本資料卡及在客戶購買機車契約書尚未向久玖公司提出前，久玖公司即會
    先行撥款予機車行之作業疏失，於八十六年十二月中旬間某日，在台中市境內某
    不知名之咖啡店內，同時接續填寫四份購車客戶為葉永賜、黃玉環、蔡金榮、鄭
    永雄等人名義之客戶基本資料卡，且乙○○為防止遭久玖公司發現有異，仍伺機
    於八十六年十二月中、下旬間，先後四次將上開假客戶葉永賜、黃玉環、蔡金榮
    、鄭永雄等四人之客戶基本資料卡持向久玖公司行使主張葉永賜、黃玉環、蔡金
    榮、鄭永雄等四人，係以分期付款之方式購買機車，致使久玖公司信以為真，並
    進而陷於錯誤，久玖公司先後交付乙○○原應撥款予機車行之款項合計二十二萬
    七千三百元（詳如附表二），足生損害於久玖公司對於徵信、撥款之正確性及葉
    永賜、黃玉環、蔡金榮、鄭永雄等四人之權益，乙○○得款後隨即於八十六年十
    二月二十八日潛逃不知去向，經久玖公司查詢對帳後始知受騙。
二、案經久玖公司請臺灣臺中地方法院檢察署檢察官偵查起訴。
    理      由
一、右揭事實，迭據被告乙○○於原審及本院審理時坦承不諱，核與告訴人久玖公司
    之代表人丁○○於原審法院審理時到庭指訴之情節相符，並有人事資料卡影本一
    紙、客戶基本資料卡影本八紙及明細表一紙附卷可稽，足認被告之自白與事實相
    符，堪予採信。且被告任徵信、收款業務，對所持有之購車款項，明知應依流程
    撥給機車行收執，竟未予轉交，而挪為己用；及其明知葉永賜、黃玉環、蔡金榮
    、鄭永雄等四人均係假客戶，竟接續填寫渠等名義之客戶基本資料卡，並先後提
    出行使，向久玖公司偽稱為係分期付款購車之客戶，詐取款項，自足生損害於久
    玖公司及葉永賜等四人，嗣並將所得款項花用，足見被告有為自己不法所有之意
    圖甚明，本件事證明確，被告犯行洵堪認定。
二、核被告乙○○所為，係犯刑法第三百三十六條第二項之業務侵占罪及同法第三百
    三十九條第一項之詐欺取財罪與同法第二百十六條、第二百十五條之行使業務上
    文書登載不實罪。被告於原審供稱：伊先把客戶資料卡給公司，過幾天才要把契
    約書給公司，公司先撥款後，伊尚未把契約書交給公司時，就離職了。伊向公司
    稱客戶要辦理分期付款，並未向客戶要求蓋章、簽名，因為伊怕被他們發現。伊
    為了假冒分期，只有在客戶資料卡上填寫資料，上面的字都是伊寫的，伊只有寫
    客戶基本資料卡交給公司，公司再去製做電腦輸入，所以葉永賜、黃玉環、蔡金
    榮、鄭永雄伊都有填寫他們的客戶基本資料卡，客戶基本資料卡本來就是業務員
    填寫的，交給公司的等語，另告訴人公司之代表人丁○○於原審陳稱：黃玉環、
    蔡金榮的客戶基本資料卡現在已經找不到了，葉永賜、鄭永雄尚未輸入電腦，客
    戶基本資料卡並非由客戶填寫，是要由業務員填寫，也算是一種徵信。客戶要辦
    分期，只需要填寫契約書，所以卷附的客戶資料卡手寫的部分，是屬於被告職務
    上製作的部分，並非由客戶所填寫等詞（見原審法院九十二年六月二十三日審判
    筆錄），依上開被告及久玖公司之代表人丁○○所為之說明足認該四張客戶為葉
    永賜、黃玉環、蔡金榮、鄭永雄名義之客戶基本資料卡，應係被告乙○○業務上
    所製作之文書無誤，被告此部分所為係犯刑法第二百十五條之業務上文書登載不
    實罪，公訴人認此部分係犯刑法第二百十條之偽造私文書罪，尚有誤會，惟起訴
    之社會基本事實相同，爰變更起訴法條，併予敘明，被告雖同時填寫四份購車客
    戶為葉永賜、黃玉環、蔡金榮、鄭永雄等人名義之客戶基本資料卡，係一行為同
    時侵害四法益，為想像競合犯，被告為業務上文書登載不實後持以行使，其業務
    上文書登載不實之低度行為，為行使之高度行為所吸收，不另論科，被告先後四
    次業務侵占及四次行使業務上登載不實文書、四次詐欺取財之犯行，各均時間緊
    接，犯構成要件相同之罪，顯各係出於概括之犯意反覆為之，咸為連續犯，依刑
    法第五十六條規定，各以一罪論，並各加重其刑，又被告所犯上開行使業務上文
    書登載不實罪與詐欺取財罪二罪之間，有方法結果之牽連關係，為牽連犯，依刑
    法第五十五條之規定，應從較重之詐欺取財罪處斷，被告所犯上開業務侵占罪及
    詐欺取財罪二罪，犯意各別，罪質互殊，應予分論併罰，再被告前曾於八十五年
    十二月三日，因賭博案件，經本院判處有期徒刑十月確定，經送監執行於八十六
    年十月一日因縮刑期滿執行完畢出監（出監日期為八十六年十月二日），有臺灣
    臺中地方法院檢察署刑案資料查註紀錄表及臺灣高等法院被告全國前案紀錄表各
    一份在卷可憑，其於五年以內再犯本件有期徒刑以上之二罪，為累犯，應依刑法
    第四十七條之規定各遞加重其刑，原審就被告所犯業務侵占罪部分，審酌被告犯
    罪之動機、目的、手段、侵占之金額、所生之危害暨犯罪後已與被害人達成和解
    賠償損害，態度良好等情狀，依刑法第五十六條、第三百三十六條第二項、第四
    十七條、罰金罰鍰提高標準條例第一條前段，判處有期徒刑捌月，核其認事、用
    法、量刑均無不當，被告此部分以量刑過重未宣告緩刑為由上訴，核無理由，應
    予駁回。至原審就被告行使業務上登載不實文書詐欺取財部分論罪科刑，固非無
    見，惟原審誤認被告同時接續填寫葉永賜、黃玉環、蔡金榮、鄭永雄等人之名義
    之客戶基本資料卡，係接續犯及漏未論述被告連續行使業務上登載不實文書，均
    尚有未洽，被告此部分以未犯偽造文書罪行上訴雖無理由，然原審判決此部分既
    有如上未當之處，應由本院將此部分及定執行部分撤銷，爰審酌被告犯罪之動機
    、目的、手段、詐欺之金額、所生之危害暨犯罪後已與被害人達成和解賠償部分
    損害，態度良好等一切情狀，量處如主文第二項所示之刑，並與上訴駁回部分所
    處之刑定其應執行刑。至未扣案之四份葉永賜、黃玉環、蔡金榮、鄭永雄等人名
    義之客戶基本資料，已交付久玖公司，非被告所有，爰均不予宣告沒收。
三、據上論斷，應依刑事訴訟法第三百六十九條第一項前段、第三百六十四條、第三
    百六十八條、第二百九十九條第一項前段、第三百條、刑法第五十六條、第三百
    三十九條第一項、第二百十六條、第二百十五條、第五十五條、第四十七條、第
    五十一條第五款、罰金罰鍰提高標準條例第一條前段，判決如主文。
本案經檢察官丙○○到庭執行職務。
中      華      民      國      九十二     年     十      月     九     日
                                臺灣高等法院臺中分院刑事第九庭
                                      審判長法  官  陳  筱  珮
                                            法  官  吳  重  政
                                            法  官  康  應  龍
右正本證明與原本無異。
不得上訴。
                                            書記官  黃  薰  慧
中      華      民      國      九十二     年     十      月    十三    日
附表一：
┌────┬────┬─────┬────────┐
│客戶姓名│費用類別│ 應付對象 │數  額（新臺幣）│
├────┼────┼─────┼────────┤
│陳麗琴  │機車車款│璋琦機車行│四萬一千七百元  │
├────┼────┼─────┼────────┤
│林世彬  │機車車款│強奇機車行│四萬一千七百元  │
├────┼────┼─────┼────────┤
│李淑瑜  │手續費  │朝生機車行│四千二百元      │
├────┼────┼─────┼────────┤
│黃寶珠  │機車車款│金馬機車行│二萬五千八百元  │
└────┴────┴─────┴────────┘
附表二：
┌─────┬────┬────────┐
│假客戶姓名│費用類別│數  額（新臺幣）│
├─────┼────┼────────┤
│葉永賜    │機車車款│五萬一千六百元  │
├─────┼────┼────────┤
│黃玉環    │機車車款│五萬一千六百元  │
├─────┼────┼────────┤
│蔡金榮    │機車車款│六萬七千元      │
├─────┼────┼────────┤
│鄭永雄    │機車車款│五萬七千一百元  │
└─────┴────┴────────┘
                                                                   Ｒ


司法院資訊處製作；財團法人民間司法改革基金會備份。
